【裁判字號】    96,簡上,9
【裁判日期】    970403
【裁判案由】    分配表異議之訴
【裁判全文】
臺灣花蓮地方法院民事判決               96年度簡上字第9號
上  訴  人  戊○○
被 上訴 人  丙○○○○○○○○○
法定代理人  乙○○
訴訟代理人  甲○○
上列當事人間分配表異議之訴事件，上訴人對於中華民國95年11
月30日本院玉里簡易庭95年度玉簡字第22號第一審判決提起上訴
，本院於97年3月18日言詞辯論終結，判決如下：
    主    文
上訴駁回。
第二審訴訟費用由上訴人負擔。
    事實及理由
一、本件經本院審理結果，認為原審判決本院93年度執字第6932
    號強制執行事件，本院於民國95年2月13日製作之分配表，
    就訴外人葉吉雄財產拍賣所得價金，不准上訴人（即原審被
    告）受分配，並依職權宣告假執行，認事用法並無不合，應
    予維持。爰引用第一審判決所載之事實及理由如附件所示。
二、上訴人提起上訴，聲明：(一)原審判決廢棄。(二)上項廢棄部分
    ，被上訴人第一審之訴及其假執行之聲請均駁回。(三)如受不
    利判決時，請准供擔保免為假執行。其陳述除與原審判決書
    所記載者相同，予以引用外，另補充陳述略以：
（一）本件原審顯有訴外裁判之處：查被上訴人（即原審原告）
      在原審起訴時，其訴之聲明第一項詳載：「鈞院93年度執
      字第6932號強制執行事件，對被告戊○○所分配新臺幣（
      下同）353,830元的債權額，應減為101,503元，並請將其
      減少之金額254,366元，改為分配與原告」。依民事訴訟
      法第166條第1項第4款規定，被上訴人在原審之訴，其聲
      明範圍已在其起訴狀送達上訴人時確定，而其在原審訴訟
      審理期間亦未曾有訴之變更之聲明。惟原審判決卻逾越被
      上訴人訴之聲明的範圍，而於判決主文第一項諭示：「本
      院93年度執字第6932號強制執行事件，本院於95年2月13
      日製作之分配表，就債務人葉吉雄財產拍賣所得價金，不
      准被告受分配」，兩相對照，原審判決顯然超逾被上訴人
      之聲明範圍而判決，而有訴外裁判之違法。
（二）本件債務人己○○、葉吉雄、王鳳嬌等，並無全部清償上
      訴人債務之意思，所以其等積欠上訴人之債務並未消滅，
      尚積欠上訴人38萬元：查本件上訴人與債務人己○○、葉
      吉雄、王鳳嬌於94年7月4日曾立協議書一份（以下簡稱系
      爭協議書），該書附註條文第一項明示：「該兩筆土地既
      由甲方（即上訴人）以38萬元拍定取得，則實際分配所減
      少之差額（即扣除執行費、稅金等），概由丙方（即訴外
      人王鳳嬌）補足之」等語，可知上開債務人並無全部清償
      上訴人債務的意思，而係希望上訴人之部分債權仍能就拍
      賣所得案款中獲得清償。該份協議書形式上係清償上訴人
      債務，然實際上係要求上訴人能以其等清償款之38萬元加
      以承受上訴人拍定之花蓮縣玉里鎮○○段617、1613地號
      土地（以下簡稱系爭兩筆土地），再將系爭兩筆土地移轉
      登記其等名下，因此其等清償款中，實際確有38萬元部分
      上訴人未受清償，此事實可由系爭協議書附屬條款第1項
      ：「前開係依臺灣花蓮地方法院93年度執字第6932號執行
      拍賣之4筆土地，其嗣後甲方拍定取得之617、1613地號土
      地該辦理產權移轉登記所需之手續費、車馬費等計3萬元
      正，由乙方（即訴外人己○○）負擔」等語得證。系爭協
      議書簽訂時，債務人帶來90萬元只清償積欠上訴人借款52
      萬元，其餘38萬元是債務人向上訴人買回上訴人所拍定之
      系爭兩筆土地（債務人己○○等人稱系爭兩筆土地是祖產
      ，要買回），故債務人不足清償上訴人部分，由上訴人從
      執行案件分配表分配款來取得清償，若有不足，仍由債務
      人負責清償。被上訴人於原審提出之債務清償證明書，係
      上訴人依系爭協議書附註條款第2項規定，交付債務人己○○，以作為其清償花蓮縣玉里鎮○○段1271、559-34兩
      筆土地（此兩筆土地未被拍賣）之抵押權塗銷登記用，因
      上訴人認為可從執行案件分配款取得清償，故依代書指示
      填寫此制式化文件，目的乃便宜塗銷作業，其性質應屬「
      部分抵押權拋棄證明書」，而非真正「債務清償證明書」
      。本件上訴人之債權根本未消滅，上訴人又係第一順位抵
      押權人，理當受優先清償之權。
三、被上訴人則聲明：上訴駁回。其陳述除與原審判決書所記載
    者相同，茲予引用外，另補充陳述略以：
（一）原審並無訴外裁判：上訴人聲稱原審法院判決逾越被上訴
      人訴之聲明，殊不知被上訴人於95年9月22日原審言詞辯
      論時，已當庭表示變更訴之聲明，上訴人此部分上訴理由
      ，難認有理由。
（二）本件上訴人在系爭兩筆土地上設定之抵押權業已消滅：按
      抵押權之從屬性，係指抵押權之發生、移轉及消滅，均從
      屬債權而言。又主債權因清償、抵銷、免除等原因全部消
      滅時，抵押權隨之歸於消滅，故被擔保之債權消滅時，抵
      押權亦隨之消滅。被上訴人於原審提出由上訴人開立之債
      務清償證明書，載明「查葉吉雄、己○○前向本人設定抵
      押權在案，茲以所借款項業已全部清償，原設定之抵押權
      應請全部塗銷，特給此證。設定權利價值：債權額新臺幣
      壹百萬元整。地政機關收件日期：民國84年。地政機關收
      件號碼：玉里地政事務所玉地普字第005345號。」，有該
      債務清償證明書一件在卷可稽，上訴人亦自承債務清償證
      明書係其本人親簽，足認上訴人上開抵押權所擔保之債權
      100萬元，業已全部清償，上訴人上開抵押權所擔保之債
      權既已消滅，依抵押權之從屬性，該抵押權即失所附麗而
      歸於消滅。上訴人於鈞院93年度執字第6932號強制執行事
      件中，自不得就債務人葉吉雄之財產即系爭兩筆土地拍賣
      所得價金受分配。
（三）上訴人提出之系爭協議書及系爭協議書之附註，可信度顯
      有疑慮。若係債務人要求上訴人能以其等之清償款38萬元
      加以承受系爭兩筆土地，再將系爭兩筆土地移轉登記其等
      名義下，則系爭協議書自應於該強制執行案件拍定前為之
      ，但為何協議書之簽立日期晚於系爭兩筆土地之拍定日期
      。
四、本件兩造協議簡化爭點如下：上訴人在系爭兩筆土地上，設
    定抵押權所擔保之債權100萬元，是否已全部受清償？
五、本院之判斷：除引用附件第一審判決理由所載外，並補充如
    下：
（一）按訴狀送達後，原告不得將原訴變更或追加他訴，但請求
      之基礎事實同一者、擴張或減縮應受判決事項之聲明者、
      因情事變更而以他項聲明代最初之聲明者，不在此限，民
      事訴訟法第255條第1項第2款、第3款、第4款定有明文。
      被上訴人於原審雖起訴請求：本院93年度執字第6932號強
      制執行事件，對上訴人所分配353,830元的債權額，應減
      為101,503元，並將減少之金額254,366元，改為分配與被
      上訴人，嗣被上訴人提出上訴人開立之清償證明書，而於
      原審95年11月24日言詞辯論期日，變更訴之聲明為：本院
      93 年度執字第6932號強制執行事件，本院於95年2月13日
      製作之分配表，就訴外人葉吉雄財產拍賣所得價金，不准
      上訴人受分配，核有前開法條規定之情形，自應准許其訴
      之變更。原審法院認被上訴人更正之訴之聲明為有理由，
      據以為被上訴人勝訴之判決，並無逾越訴之聲明，上訴人
      據此提起上訴，顯有誤會，合先敘明。
（二）上訴人雖提出系爭協議書抗辯訴外人葉吉雄、己○○等人
      ，以系爭兩筆土地設定抵押權，擔保之債務尚有38萬元未
      清償，並請求本院傳訊上訴人、訴外人己○○、訴外人王
      鳳嬌簽寫系爭協議書時之見證人庚○○、丁○○作證，而
      證人庚○○於本院證稱：系爭協議書簽立當時，伊幫他們
      協議以90萬元來清償訴外人己○○、葉吉雄積欠上訴人的
      債務，其中52萬元是塗銷花蓮縣玉里鎮○○段1271、559-
      34兩筆土地抵押權的代價，剩下38萬元是用來向上訴人買
      回系爭兩筆土地的代價，因為訴外人葉成春也在場強調這
      兩筆土地是他們家的祖產，他們要買回。（問：當初有沒
      有說剩餘的38萬元要拿來買回上訴人拍定的系爭兩筆土地
      ，那上訴人還剩38萬元沒有被清償，要如何處理？）當初
      兩方講明，剩餘未被清償的38萬元，由上訴人在拍定價金
      中受償，系爭協議書的附註內容、債務清償證明書也都是
      當時簽的，因為當時認定訴外人己○○、葉吉雄已經清償
      52萬元，且上訴人也可以從執行分配款就剩餘借貸款項受
      償，所以上訴人才簽債務清償證明書，讓訴外人己○○、
      葉吉雄方便作業等語（見本院97年2月14日準備程序筆錄
      ），證人丁○○於本院證稱：系爭協議書及債務清償證明
      書之由來，是因為上訴人以38萬元拍定系爭兩筆土地，另
      外上訴人與訴外人己○○、王鳳嬌協議他們之前的債務是
      90萬元，所以簽協議書當天，訴外人己○○給付16萬元、
      王鳳嬌給付74萬元，總額是90萬元，但這90萬元其中38萬
      元，是要向上訴人買回系爭兩筆土地的價金，所以上訴人
      當天其實只受償52萬元，剩下38萬元，當天兩方有約定，
      就由法院執行分配款受償，因為上訴人在該兩筆土地有設
      定抵押權，所以有優先受償權。上訴人簽債務清償證明書
      的原因，是上訴人認為他對系爭兩筆土地有優先受償權，
      為了讓訴外人己○○他們可以塗銷花蓮縣玉里鎮○○段12
      71、559-34兩筆土地的抵押權，所以開這份證明等語（見
      本院97年2月14日準備程序筆錄）。惟查：
    １、針對上訴人簽立之債務清償證明書（參原審卷第37頁）
        ，上訴人於原審業已表明：抵押權設定之債務人債務尚
        未全部清償，本件抵押權擔保之債權額為100萬元，債
        務人已清償90萬元，剩下多少金額還沒有清償，伊不清
        楚，因為帳目沒有帶來，清償人是訴外人葉吉雄、己○○等語（見原審卷第30頁、第31頁），是以上訴人於原
        審既已明確表示訴外人葉吉雄、己○○已就系爭兩筆土
        地設定抵押權所擔保之債權清償90萬元，嗣於本院始主
        張該90萬元其中的38萬元，是訴外人葉吉雄、己○○要
        買回系爭兩筆土地之價金，而非清償債務之款項，其前
        後所述不一，故其於本院之主張是否可信，已非無疑。
    ２、觀以系爭協議書及附件（見本院卷第17頁至第18頁）之
        內容，其協議書內容第一項載明：「緣乙（即訴外人己○○）丙（即訴外人王鳳嬌）兩方對甲方（即上訴人）
        所負債務（含利息），甲方同意各按左列數額負責清償
        。(一)乙方16萬元。(二)丙方74萬元。右開雙方各負金額，
        甲方親收足訖。」，其協議書不僅未就訴外人己○○、
        王鳳嬌交付與上訴人之90萬元，載明區分其中52萬元用
        以清償債務、其中38萬元供作買回系爭兩筆土地價金之
        意旨，且依該協議書所載內容，實堪認定訴外人己○○
        、王鳳嬌交付與上訴人之90萬元，就是要清償系爭兩筆
        土地擔保之債款，倘若上訴人、證人庚○○、丁○○所
        述為真，其等所述區分部分款項為買賣價金之內容，焉
        有可能不記入系爭協議書內，故證人庚○○、丁○○所
        證，已難為採信。再系爭協議書之附件雖載明：「嗣後
        甲方（即上訴人）拍定取得之617、1613地號土地，該
        辦理產權移轉登記所需之手續費、車馬費等計3萬元，
        由乙方（即訴外人己○○）負擔。該兩筆土地既由甲方
        以38萬元拍定取得，則實際分配所減少之差額（即扣除
        執行費、稅金等），概由丙方（即訴外人王鳳嬌）補足
        之。經甲方收訖後，應將617地號土地權狀同時交付乙
        方。1613地號土地權狀除甲方交付乙方外，並應提供12
        71 及559-34地號辦理抵押權塗銷登記所需之債務清償
        證明書、戶口名簿影印本、印鑑證明等各乙份，一併交
        付乙方。」等語，細譯其文字，係指上訴人取得本院93
        年度執字第6932號執行案件分配款，並由訴外人王鳳嬌
        補足分配款不足38萬元部分、訴外人己○○給付3萬元
        與上訴人後，上訴人即應將系爭兩筆土地過戶給訴外人
        己○○一方指定之人，則將系爭協議書及上開附件內容
        整體觀之，協議當事人應係將上訴人拍定系爭兩筆土地
        之38萬元價金，扣除執行費、稅金後，由訴外人王鳳嬌
        補足遭扣除部分、訴外人己○○再給付3萬元，充作訴
        外人己○○一方買回系爭兩筆土地之價金，是以上訴人
        於原審才會陳稱系爭兩筆土地設定抵押權所擔保之債權
        已清償90萬元，僅因上訴人在簽署系爭協議書時，不瞭
        解其在系爭兩筆土地設定之抵押權，只能擔保其優先受
        償抵押權設定當時擔保之債務人借款，不能擔保其優先
        受償買賣系爭兩筆土地之價金，其於本院始將債務人清
        償之90萬元，曲解為內含買賣系爭兩筆土地之38萬元。
    ３、此外，若訴外人己○○、王鳳嬌提出之90萬元，其中38
        萬元是供作買回系爭兩筆土地的價金，而非清償系爭兩
        筆土地抵押權擔保之債款，則上訴人尚有38萬元借款債
        權未被清償，其焉有可能出具債務清償證明書，供訴外
        人葉吉雄、己○○等人塗銷供其擔保所餘38萬元債權、
        在花蓮縣玉里鎮○○段1271、559-34號兩筆土地上設定
        的抵押權？又據上訴人自承：伊於拍定系爭兩筆土地後
        ，因訴外人己○○反悔不買，伊就將系爭兩筆土地賣給
        訴外人己○○的鄰居，但訴外人己○○告知買受人土地
        產權有問題，伊又買回系爭兩筆土地等語（見本院96年
        7 月25日準備程序筆錄），則若系爭協議書簽立當時，
        訴外人己○○、王鳳嬌提出之90萬元，其中38萬元是供
        作買回系爭兩筆土地的價金，則其等已支付買賣價金，
        訴外人己○○事後焉有反悔不買之可能，上訴人又焉能
        將系爭兩筆土地再賣給第三人？凡此種種事證，均足證
        明訴外人己○○、王鳳嬌提出之90萬元，確係供清償系
        爭兩筆土地抵押權所擔保之上訴人債權。
（三）按抵押權之從屬性，係指抵押權之發生、移轉及消滅，均
      從屬債權而言。又主債權因清償、抵銷、免除等原因全部
      消滅時，抵押權隨之歸於消滅，故被擔保之債權消滅時，
      抵押權亦隨之消滅。系爭兩筆土地抵押權設定之上訴人債
      權額雖為100萬元，然依系爭協議書所示，債務人實際應
      清償之款項為90萬元，而訴外人己○○、王鳳嬌業就該90
      萬元之債款清償完畢，已如前述，揆諸前揭說明，應認該
      抵押權已失所依附而消滅，上訴人於本院93年度執字第69
      32號強制執行事件中，自不得再就系爭兩筆土地拍賣所得
      價金受分配。
六、從而，被上訴人於原審聲明本院93年度執字第6932號強制執
    行事件，本院於95年2月13 日製作之分配表，就訴外人葉吉
    雄財產拍賣所得價金，不准上訴人受分配，為有理由，應予
    准許。原審為上訴人敗訴之判決，並依職權宣告假執行，均
    無不合，上訴意旨指摘原判決不當，求予廢棄改判，為無理
    由，應予駁回。上訴人雖聲明如受不利判決，請准供擔保免
    為假執行，然本案乃不得上訴之案件，上訴人上開聲明顯無
    必要，一併予以駁回。
七、本件事證已臻明確，兩造其餘攻擊防禦方法及舉證，均無礙
    勝負判斷，爰不一一論列，併此敘明。
八、據上論結，本件上訴為無理由，依民事訴訟法第436條之1第
    3 項、第449條第1項、第78條，判決如主文。
中    華    民    國    97    年    4     月    3     日
                    臺灣花蓮地方法院民事庭
                      審判長法  官  湯文章
                            法  官  陳雅敏
                            法  官  鄭光婷
上列為正本係照原本作成。
本判決不得上訴。
中    華    民    國    97    年    4     月    3     日
                        法院書記官  蔡芬芳


司法院資訊處製作；財團法人民間司法改革基金會備份。
